【裁判字號】    98,訴,3795
【裁判日期】    990527
【裁判案由】    家暴殺人未遂
【裁判全文】
臺灣板橋地方法院刑事判決              98年度訴字第3795號
公  訴  人  臺灣板橋地方法院檢察署檢察官
被      告  丙○○
選任辯護人  周彥憑律師
上列被告因家庭暴力殺人未遂案件，經檢察官提起公訴（98年度
偵字第25533號），本院判決如下：
    主  文
丙○○傷害人之身體，處有期徒刑壹年拾月。
    事  實
一、丙○○與乙○○係兄弟，具有家庭暴力防治法第3條第2款之
    家庭成員關係。丙○○於民國98年9月16日8時許，因前晚與
    乙○○發生口角而心生不滿，竟基於普通傷害之犯意，於台
    北縣板橋市○○○街90號1 樓工作處廚房內拿取其母親所有
    鋼製菜刀1 把，藏放於褲子口袋內，騎機車返回臺北縣板橋
    市○○路○ 段19之1 號住家，見乙○○坐在沙發上，對之稱
    ：你昨天很兇，幹你娘雞巴，你當作你爸不敢殺（台語）等
    語，隨即高舉該菜刀往乙○○頭部上方揮砍，在場之外籍幫
    傭甲○○○ ○○○○○○○見狀上前制止拉住丙○○，乙○○迅疾閃躲
    起身逃離門外，於混亂間肩膀手臂及腰際被劃到，丙○○怒
    氣未消亦向外追趕，並接續揮刀砍向乙○○左上半身，乙○○以雙手阻擋，造成手臂及背部等多處刀傷後，丙○○即持
    刀於原地站立，丙○○胞弟黃志順即上前包紮乙○○之傷口
    ，因見丙○○靠過來，黃志順即將乙○○背回家，其後丙○○即未再持刀追砍，黃志順並通知救護車將乙○○送醫急救
    ，致乙○○受有右側尺骨骨幹開放性骨折及尺側伸腕肌斷裂
     (5 ×10公分) 、雙前臂裂傷( 左側5 ×0. 2公分，右側3
    ×0.2 公分) 右肘裂傷(3×1.5 公分) 及背部裂傷(4×0.5
    公分)等 傷害。嗣員警據報前往上址，當場逮捕丙○○，並
    扣得上揭菜刀，始悉上情。
二、案經臺北縣政府警察局板橋分局移送臺灣板橋地方法院檢察
    署檢察官偵查起訴。
    理  由
一、本件檢察官、被告及辯護人對於本院判決所引之被告以外之
    人於審判外之陳述之證據能力，於本院99年5 月13日審理期
    日，均表示沒有意見，未具體表明對相關傳聞證據之證據能
    力有何爭執，迄於言詞辯論終結前，亦未聲明異議，本院審
    酌上開陳述作成時之情況，無不當取證及證明力明顯過低之
    瑕疵，認以之作為證據應屬適當，揆諸刑事訴訟法第159 條
    之5 規定，認前揭證據應有證據能力，合先敘明。
二、訊據被告丙○○就上開時、地，持菜刀1 把傷害告訴人乙○○之事實坦承不諱，惟辯稱：我是沒有意識，我神經病發作
    云云。經查，上揭事實業據證人乙○○、甲○○○ ○○○○○○○證述
    歷歷，且有仁愛醫院之診斷證明書及急診病歷附卷可按及鋼
    製菜刀1 把扣案可稽。而被告為警查獲時，酒精濃度達0.67
    MG/L，且曾因情緒低落及酒精依賴陸續有前往亞東紀念醫院
    精神科就診之紀錄，固有酒精濃度測試值單及本院調閱之病
    歷資料在卷可按，惟被告於案發當天早上因未告知客人翌日
    （即98年9 月16日）休息（不賣麵），因此仍去麵攤準備做
    生意，並叫家中之外傭於清晨將其母親叫起床到麵攤準備營
    業，之後才從麵攤廚房取菜刀1 把，騎機車返回臺北縣板橋
    市○○路○ 段19之1 號住家之案發現場等情，已據被告自承
    在卷，並據證人丁○○○證述明確，參諸被告就診時所述之
    個人生活史及其精神科診療史，雖時有情緒低落及酒精依賴
    現象，然並無任何資料顯示被告之整體精神狀況於本案發生
    前緊接時間中有出現明顯惡化之情況，被告於犯行前仍能維
    持麵店經營一事已如上述，則顯示其縱因酒精依賴、兄弟不
    合致平日情緒蒙受明顯負面影響，其整體精神狀況及心理功
    能運作在相當程度上仍得維持完好。再者，被告既能知悉將
    其母親先行支開，且能騎機車回家，歷次關於案發情節之供
    述亦均清晰明確，足徵被告縱於案發前晚因與被害人起爭執
    打架，致情緒不佳而酒後持刀傷害被害人，惟其於行為時辨
    識其行為違法之能力，並無任何證據顯示有因精神障礙致喪
    失或顯著降低等情事。從而被告上揭所辯，洵非可採，仍無
    足為被告有利之認定。綜上所述，本件事證業臻明確，被告
    犯行堪以認定，應依法論科。
三、核被告丙○○所為，係犯刑法第277 條第1 項之傷害罪。被
    告對其弟乙○○故意實施身體上不法侵害之行為，屬家庭暴
    力防治法所稱之「家庭暴力罪」公訴人認被告砍向被害人頭
    、臉部等致命部位，因認被告係犯刑法第271 條第2 項、第
    1 項之殺人未遂罪嫌云云。惟按殺人未遂與傷害之區別，應
    以有無殺意為斷，其受傷之多寡，及是否為致命部位，有時
    雖可藉為認定有無殺意之心證，究不能據為絕對標準。亦即
    ，殺人罪之成立，須具有使人生命喪失之故意與實施殺害之
    行為。故殺人與傷害之區別，當以下手殺害之時是否明知或
    預見足以致人於死為斷。至被害人受傷部位如何，犯人所用
    兇器如何，雖可供認定事實之資料，究不能為殺人之絕對標
    準。是不能僅因被害人受傷之位置係屬人體要害，即認定加
    害人自始即有殺害被害人之犯意，最高法院亦有94年度台上
    字第6857號判決要旨可資參照。經查：(一)被告與告訴人長時
    間相處不合，於案發前晚雙方又再度口角並有動手，被告因
    此受有左上眼瞼撕裂傷，此已據證人丁○○○證述明確，並
    有亞東紀念醫院急診病歷存卷可考，則被告持刀返家或為傷
    害、或為威嚇對方，或為自我防身，衡情均有可能，尚不能
    逕認被告持刀主觀上必有殺人之故意或不確定故意，而將有
    利於被告之其他合理可能均予排除。(二)再查，被告案發當天
    進家門時，告訴人係與家中之外佣甲○○○ ○○○○○○○及其照顧之
    人坐在沙發上，被告若確有意致告訴人於死地，當找適當時
    機趁告訴人單獨在場出其不意下手，焉可能走向告訴人，先
    對告訴人稱：「你昨天很兇，幹你娘雞巴，你當作你爸不敢
    殺（台語）」等語，以示警告，後當著多人之面拿出刀子攻
    擊，讓告訴人可以防備，在場人得以救助之理。(三)另因告訴
    人係坐在沙發上，被告出手自然係往上方頭部攻擊，其後因
    在場之外佣拉住，告訴人當時僅受有小傷，此亦據證人甲○○○○○○○○○○證述明確（見本院卷第235 頁） 。(四)告訴人逃出門
    外，被告雖亦持刀追出並接續砍向乙○○左上半身，造成手
    臂及背部等多處刀傷，然此後被告即持刀站立原地未再攻擊
    ，其後被告胞弟黃志順上前救助，見被告靠近時，背負告訴
    人返家，中途甚至有跌倒，然被告並未追上前繼續追殺等情
    ，亦據證人乙○○證述明確（見98年度偵字第25 533號卷第
    53 頁、本院卷第230頁至第232頁）。(五)再觀諸告訴人之傷
    勢分別在右側尺骨，手臂及背部，均非屬人身要害，除手骨
    斷裂外各處傷痕並非深廣，亦有上揭診斷證明書及急診病歷
    附卷可考，於本院審理過程中告訴人之手臂亦已痊癒，並據
    證人乙○○證述明確，足認被告未朝被害人要害部位一再重
    擊，且主動停止攻擊，難認被告有殺人之故意或毀敗或嚴重
    減損一肢以上機能之之重傷害故意，是到庭檢察官主張被告
    至少應有重傷害之故意云云，並無證據證明，被告辯稱：我
    只有傷害犯意，沒有要殺人等語，要非子虛，堪予採信。本
    院復查無其他積極證據足認被告係基於殺人之犯意而動手傷
    人，起訴書認被告係觸犯第271條第2項、第1項之殺人未遂
    罪云云，容有未恰，惟二者基本犯罪事實相同，此部分之起
    訴法條應予變更。爰審酌被告僅因細故即持刀砍殺，不思理
    性解決，所為均嚴重危害社會安寧，暨衡以其素行尚佳、智
    識程度、犯罪之動機、目的、手段，公訴人求處有期徒刑4
    年稍嫌過重等一切情狀，量處如主文所示之刑。扣案之菜刀
    1把非被告所有，又非違禁物，爰不併予宣告沒收，併此說
    明。
據上論斷，應依刑事訴訟法第299 條第1 項前段、第300 條，刑
法第277 條第1 項，刑法施行法第1 條之1 第1 項，判決如主文
。
本案經檢察官賴建如到庭執行職務。
中    華    民    國    99    年    5     月    27    日
                  刑事第四庭    審判長法  官  樊季康
                                      法  官  劉元斐
                                      法  官  徐子涵
上列正本證明與原本無異。
如不服本判決，應於判決送達後10日內敘明上訴理由，向本院提
出上訴狀 (應附繕本) ，上訴於臺灣高等法院。其未敘述上訴理
由者，應於上訴期間屆滿後20日內向本院補提理由書「切勿逕送
上級法院」。
                                      書記官  張桐嘉
中    華    民    國    99    年    5     月    27    日
論罪法條
中華民國刑法第277條
（普通傷害罪）
傷害人之身體或健康者，處 3 年以下有期徒刑、拘役或 1 千元
以下罰金。
犯前項之罪因而致人於死者，處無期徒刑或 7 年以上有期徒刑；
致重傷者，處 3 年以上 10 年以下有期徒刑。

司法院資訊處製作；財團法人民間司法改革基金會備份。
